【裁判字號】    96,勞簡上,3
【裁判日期】    970402
【裁判案由】    給付薪資
【裁判全文】
臺灣新竹地方法院民事判決             96年度勞簡上字第3號
上  訴  人  財團法人台灣省私立香園紀念教養院
法定代理人  己○○
訴訟代理人  丁○○
            丙○○
            甲○○
被上訴人    乙○○
上列當事人間請求給付薪資事件，上訴人對於中華民國96年5月9
日本院竹北簡易庭95年度竹北勞簡字第6號第一審判決提起上訴
，本院於民國97年3月19日辯論終結，判決如下：
    主  文
上訴駁回。
第二審訴訟費用由上訴人負擔。
    事  實
甲、上訴人方面：
一、聲明：
（一）原判決不利上訴人部分廢棄。
（二）前開廢棄部分，被上訴人第一審之訴及假執行聲請均駁回
      。
（三）第一、二審訴訟費用由被上訴人負擔。
二、陳述：除與原審判決書所載者相同茲予引用外，補稱：
（一）上訴人主張被上訴人應對於其任職於上訴人院內之出勤情
      形負舉證責任，原判決認定上訴人應就此負舉證責任，顯
      與法有違：
  １、按當事人主張有利於己之事實者，就其事實有舉證之責任
      ；但法律別有規定，或依其情形顯失公平者，不在此限，
      民事訴訟法第277條及其但書定有明文。其修正理由係以
      「關於舉證責任之分配情形繁雜，僅事件之運用上，自難
      免發生困難，故最高法院於判例中，即曾依誠信原則定舉
      證責任之分配。尤以關於公害事件、商品製作人責任、醫
      療糾紛等事件之處理，如嚴守本條所定之原則，難免產生
      不公平之結果，使被害人無從獲得應有之救濟，有違正義
      原則」。參照立法理由所例示之公害事件、交通事件、商
      品製作人責任、醫療糾紛等事件，係因一方當事人無專業
      知識或有關之證據資料全由一方掌握，兩造間就訴訟之攻
      、防地位不相當者，始有該條但書之適用。是以，基於「
      原則從寬，例外從嚴」解釋之原則，且民事訴訟法第277
      條但書規定，就舉證責任分配之例外規定，係如公害、事
      故、商品瑕疵、醫療糾紛等事件，始本於誠信原則與求裁
      判公平之原則下定其舉證責任分配之例外，合先敘明。
  ２、查本件給付薪資事件，既非前開範疇之事件，且以被上訴
      人亦可取得其出勤資料之情形以觀（參被上訴人於原審所
      提95年12月22日民事準備書狀證物一），顯見被上訴人對
      於出勤卡亦有掌控之能力，故本件並無前列「當事人無專
      業知識或有關之證據資料全由一方掌握」等情形，應無民
      事訴訟法第277條但書有關舉證責任轉換之適用。因此，
      被上訴人既主張上訴人有短付薪資之事由，自應就其出勤
      情形提出完整之證據資料，惟上訴人並未就此負舉證責任
      ，原判決遽以「雇主對於出勤卡相較於員工而言，握有絕
      對之掌控能力」為由，而將被上訴人之出勤與否之舉證責
      任，轉由上訴人負擔，顯與事實不符，亦與法有違。
  ３、又查，被上訴人之出勤情形，乃上訴人是否應給付薪資之
      重要依據，然被上訴人之出勤情形，唯被上訴人知之甚詳
      ，以上訴人現存之資料（超過法定保存期限之出勤卡皆已
      銷毀），誠難舉證證明被上訴人是否有於休假日工作之情
      形。因此，若令上訴人舉證證明被上訴人之出勤情形，顯
      有失公平，故應由被上訴人舉證證明其確有於休假日或例
      假工作，而上訴人並未給付薪資之情形，方符合舉證責任
      之分配。
（二）上訴人依據勞動基準法第30條第5項規定，對於出勤卡保
      留一年即予銷毀，於法並無違誤，原判決據此為上訴人敗
      訴之判決，亦屬速斷：
  １、按「雇主應置備勞工簽到簿或出勤卡，逐日記載勞工出勤
      情形，此項簿卡應保存一年」，勞動基準法第30條第5項
      定有明文，而前開條文設置之目的係在使勞雇雙方因工時
      發生爭議時，賦予雇主應使勞工對於其工作工時得為舉證
      之強制規定，因此，該法要求雇主應置備出勤卡，並應保
      留一年。換言之，雇主保留勞工一年之出勤資料，即屬合
      法正當，若勞工對於一年前所發生之工時之爭議，應由勞
      工自行提出舉證之方法，若要求雇主對於勞工主張一年前
      發生之工時之爭議，仍須負舉證責任，則與法條規定不符
      ，並使雇主負擔過重之舉證責任。
  ２、查本件於原審係於民國（下同）96年1月3日第一次開庭審
      理，因此上訴人於原審提出被上訴人任職期間95年1月至3
      月之出勤紀錄，於法並無違誤，且被上訴人係主張離職前
      五年來之超時工作之薪資總合，衡諸一般常情，一般雇主
      機構通常不會保留勞工超過一年之出勤資料，上訴人自無
      法提出該五年之出勤資料。原判決以勞動基準法第30條第
      5項規定應僅為最起碼之保存期間為由，認定上訴人在未
      提出全數出勤資料之前，可認被上訴人主張為真云云，將
      使雇主為在勞資爭議訴訟中善盡舉證責任，恐要永久保管
      勞工之出勤紀錄，使勞動基準法第30條第5項之規定形同
      具文，對上訴人顯失公平。
  ３、又以本件而言，原判決認定上訴人須對上訴人院內員工之
      出勤情況負舉證責任，以此推論，則上訴人院內員工皆可
      不須提出證據，而對上訴人請求薪資，上訴人卻因遵守法
      律規定無法提出全數出勤資料，而須負擔敗訴責任，將使
      上訴人負擔過重之舉證責任，並不符合舉證責任倒置維持
      公平之立法目的，對上訴人誠屬不公。
（三）綜上，被上訴人起訴主張上訴人有短付薪資之情事，被上
      訴人就其實際出勤情形，應負舉證責任。被上訴人既未就
      前開有利於己之事由加以舉證，原判決卻以上訴人未提出
      其他事證證明被上訴人所言非屬實，而認定被上訴人所述
      為真，顯有適用民事訴訟法第277條法規不當之違法。
三、證據：援用原審之立證方法。
乙、被上訴人方面：
一、聲明：駁回上訴；第一、二審訴訟費用由上訴人負擔。
二、陳述：除與原審判決書所載者相同茲予引用外，補稱：依據
    勞動基準法第30條第5項之規定，雇主對勞工之出勤卡應保
    留一年，兩造於95年9月即至新竹縣政府勞工局協調此案，
    據此，上訴人對被上訴人之94年度出勤卡應為最起碼之保存
    。此外，被上訴人毫無出勤卡之掌控權，只能提出僅有之95
    年1至3月份出勤紀錄卡影本作為證據，若要求被上訴人提出
    完全證據實屬窒難。上訴人所據以之上訴理由，已明顯挾其
    經濟地位之強勢，傾凌經濟地位屬弱勢之被上訴人。
三、證據：除援用原審之立證方法外，並提出薪資單、勞工保險
    卡、服務證明書、診斷證明書、薪資入帳銀行存摺（以上均
    為影本）等件為證。
    理  由
一、本件被上訴人起訴主張：被上訴人自90年2月13日起至95年3
    月31日止，任職於上訴人所屬之新豐分院擔任廚房助理，每
    月薪資新台幣（下同）31,000元，自90年3月1日起至90年11
    月30日止，每月排休3日，自90年12月1日起至95年3月31日
    止，每月排休4日，嗣因上訴人廚房通風設備不良，被上訴
    人屢次請求改善未獲回應，乃於95年3月31日離職。被上訴
    人於任職期間自90年3月1日起至同年11月30日止，每月僅排
    休3日；自90年12月1日起至95年3月31日止，每月僅排休4日
    ，合計延長工時計1,554小時，其明細詳如原審判決附表二
    所示，以被上訴人每小時薪資129元計，上訴人應給付被上
    訴人200,466元；又依勞動基準法第37條及勞動基準法施行
    細則第23條之規定，紀念日、勞動節日及其他由中央主管機
    關規定應放假日，均應放假。被上訴人自93年3月1日起至96
    年3月31日止，應放假未休假日共計79天，其明細詳如原審
    判決附表一所示，以被上訴人每日薪資1,033元計算，上訴
    人另應給付被上訴人81,607元，為此爰依勞動基準法第39條
    規定，求為命上訴人給付被上訴人282,073元之判決（原審
    判決上訴人應給付被上訴人87,815元，包括被上訴人應放假
    而未放假之紀念日等休假日工資75,409元及應放假而未放假
    之例假日工資12,409元，而駁回被上訴人其餘之訴，被上訴
    人就其敗訴部分並未聲明不服，已告確定）。
二、上訴人則以：上訴人對於被上訴人之出勤卡，依據勞動基準
    法第30條第5項之規定，僅負保留1年之義務，被上訴人對於
    1年前所發生之工時爭議，應負舉證責任等語，資為抗辯。
三、被上訴人主張其自90年2月13日起任職於上訴人所屬之新豐
    分院擔任廚房助理，每月薪資為31,000元，自90年3月1日起
    至90年11月30日止，每月排休3日，自90年12月1日起至95年
    3月31日止，每月排休4日，嗣被上訴人於95年3月31日離職
    之事實，業為上訴人所不爭，並經被上訴人提出勞工保險卡
    、服務證明書、薪資單、出勤表為證，堪信為真。是本件所
    應審究者，厥為：(一)被上訴人於原審判決附表一所示之紀念
    日等休假日是否有上班，若未休假上訴人是否應依勞動基準
    法第39條規定給付工資？(二)被上訴人請求應放假而未放假之
    例假日工資12,409元部分，有無理由？茲分述如下：
（一）按當事人主張有利於己之事實者，就其事實有舉證之責任
      。民事訴訟法第277條前段定有明文。又雇主應置備勞工
      簽到簿或出勤卡，逐日記載勞工出勤情形，此項簿卡應保
      存1年，勞動基準法第30條第5項亦有明文。易言之，雇主
      應保留勞工一年之內出勤資料，於勞雇雙方因工時發生爭
      議時，雇主於訴訟上並負有提出勞工一年內出勤資料之義
      務。本件被上訴人主張其於原審判決附表一所示應休假日
      共79日均未放假而工作，惟為被上訴人所否認，是依上開
      說明，上訴人對於被上訴人離職（95年3月31日）前1年內
      之簽到簿或出勤卡即負有提出之義務，除此之外，被上訴
      人主張其於94年2月前如原審判決附表一所示之紀念日等
      休假日未放假而工作之變態事實，即應依舉證責任原則由
      被上訴人負舉證責任。
（二）至民事訴訟法第277條但書雖規定：「但法律別有規定，
      或依其情形顯失公平者，不在此限」。其修正理由係以「
      關於舉證責任之分配情形繁雜，僅事件之運用上，自難免
      發生困難，故最高法院於判例中，即曾依誠信原則定舉證
      責任之分配。尤以關於公害事件、商品製作人責任、醫療
      糾紛等事件之處理，如嚴守本條所定之原則，難免產生不
      公平之結果，使被害人無從獲得應有之救濟，有違正義原
      則」等詞，參照立法理由所例示之公害事件、交通事件、
      商品製作人責任、醫療糾紛等事件，係因一方當事人無專
      業知識或有關之證據資料全由一方掌握，兩造間就訴訟之
      攻、防地位不相當者，始有該條但書之適用。本件被上訴
      人係以勞動契約之法律關係起訴請求上訴人給付薪資，就
      被上訴人於假日之出勤情形，唯被上訴人自己知之最詳，
      且就勞工之出勤情形，出勤卡固為重要之證據資料，然並
      非惟一證據，勞工仍得以其他方式舉證其有於休假日工作
      ，參以勞動基準法第30條第5項之規定亦僅要求雇主保留
      勞工1年內之出勤資料，基於「原則從寬，例外從嚴」解
      釋之原則，應認本件並無民事訴訟法第277條但書規定之
      適用，併予敘明。
（三）按紀念日、勞動節日及其他由中央主管機關規定應放假之
      日，均應休假；第37條所定之例假、……，工資應由雇主
      照給。雇主經徵得勞工同意於休假日工作者，工資應加倍
      發給，勞動基準法第37條、第39條前段分別定有明文。又
      應放假之紀念日為中華民國開國紀念日（1月1日）、和平
      紀念日（2月28日）、革命先烈紀念日（3月29日）、孔子
      誕辰紀念日（9月28日）、國慶日（10月10日）、先總統
      蔣公誕辰紀念日（10月31日）、國父誕辰紀念日（11月12
      日）、行憲紀念日（12月25日），勞動節日係5月1日勞動
      節，其他由中央主管機關規定應放假之日為中華民國開國
      紀念日之翌日（1月2日）、春節（農曆1月初1至初3）、
      婦女節、兒童節合併假日（民族掃墓節前1日）、民族掃
      墓節（農曆清明節為準）、端午節（農曆5月5日）、中秋
      節（農曆8月15日）、農曆除夕、台灣光復節（10月25日
      ）、其他經中央主管機關指定，同法施行細則第23條亦有
      明定。經查，被上訴人主張其除95年2月28日外（被上訴
      人在原審就附表一所勾選之假日79日全部為請求，經原審
      判准78日而駁回被上訴人95年2月28日部分之請求，被上
      訴人就此駁回部分未經上訴而告確定，本院自無庸審酌）
      餘如原審判決附表一所示之法定假日均有上班之事實，業
      據提出95年1月至3月之出勤表為證（本院卷第20頁），並
      經證人即被告教養院前祕書戊○○到院證稱：「…他（指
      被上訴人）在新豐院區擔任廚師，我辦公室在湖口院區，
      但我會二邊跑來跑去，行政管理上只有一個秘書」、「《
      提示卷附上訴人教養院92年至94年假日一覽表》（二個院
      區的員工放假是否照這假日一覽表來放？）基本上是，但
      有些工作性質比較特殊的如司機、廚房是採責任制，因為
      學生都住在那裡，我們會要求廚房負責煮三餐。95年之前
      我們機構的認知是不適用勞基法所以當時放假沒有照勞基
      法來放，到95年因為有員工投訴，新竹縣勞工局才明確告
      知我們要適用勞基法」、「《提示原審判決附表一》（一
      般員工就附表一所列假日是否都有放？）我們是採二週工
      作84小時，其中附表一中元月2日、3月29日、4月4日、9
      月28日、10月25日、10月31日、11月12日、12月25日都沒
      有放，另外勞動節是95年度才開始放，90年到94年都沒有
      放」、「（所以廚房放假不是照放假一覽表來放？）是，
      廚房幾乎都沒有放，採責任制，月休三天」、「（除夕、
      大年初一、初二、初三是否放假？）看學生情形，如果學
      生大部分回去就有放」、「91年過完年約2、3個月被上訴
      人有來跟我抱怨對過年沒有放假不滿，後來我有去跟院長
      溝通，院長主張照著應徵時的條件，後來有加1天，月休4
      天」等語（本院卷第71至73頁），堪認被上訴人有於勞動
      基準法第37條所列如原審判決附表一所示之休假日上班（
      95年2月28日除外）。又薪資債權係屬不及1年之定期給付
      債權，依民法第126條之規定，各期給付請求權，因5年間
      不行使而消滅。本件被上訴人係於95年9月11日向新竹縣
      政府對上訴人提出給付薪資調解事件之申請，上訴人於原
      審並已提出時效之抗辯，則被上訴人關於90年3月至8月紀
      念日等休假日之薪資請求（即90年3月29日革命先烈紀念
      日、4月4日婦幼節、4月5日掃墓節、5月1日勞動即、6月
      25 日端午節）已罹於時效而消滅。從而，被上訴人依勞
      動基準法第39條規定，請求上訴人給付自90年10月1日（
      中秋節）起至95年3月29日止（95年2月28日除外）如原審
      判決附表一所示共73日之休假日工資75,409元（計算方式
      ：73日×〈日薪即31,000÷30日，元以下四捨五入〉＝
      75,409元），核屬有據，應予准許。
（四）次按勞工每七日中至少應有一日之休息，作為例假；第36
      條所定之例假、……，工資應由雇主照給。雇主經徵得勞
      工同意於休假日工作者，工資應加倍發給，勞動基準法第
      36條、第39條前段分別定有明文。查被上訴人於任職上訴
      人教養院期間，其中自90年3月1日起至90年11月30日止，
      每月係排休3日，自90年12月1日起至95年3月31日止，每
      月則排休4日等情，為兩造所不爭，足認上訴人並未依勞
      動基準法第36條之規定，給足應給被上訴人之例假。雖上
      訴人辯稱依被上訴人所提出之95年1月至3月出勤表觀之，
      被上訴人曾補休、特休，可知被上訴人每月並非僅休4日
      云云。然前揭「例假」之給予，係勞動基準法於休假、特
      別休假之外所為之特別規定，此觀同法第39條將之並列即
      明，是此之「例假」自不包括同法第37條之休假及第38條
      之特別休假，上訴人此部分所辯，自非可採。
（五）準此，被上訴人於任職上訴人教養院期間，依勞動基準法
      第36條之規定，應有之例假應為265日（計算方式：任期
      期間日數〈90年306日＋91年至第94年均365日＋95年90日
      〉÷7＝265日），而上訴人僅給予235日（計算方式：90
      年3月至11月每月排休3日共27日＋90年12月至95年3月每
      月排休4日共208日＝235日），顯不足30日（計算方式：
      265日－235日＝30日）。從而，被上訴人依勞動基準法第
      39條之規定，請求上訴人給付此部分即30日之工資，即非
      無據。惟按薪資債權係屬不及1年之定期給付債權，依民
      法第126條之規定，各期給付請求權，因5年間不行使而消
      滅。本件被上訴人係於95年9月11日向新竹縣政府對上訴
      人提出給付薪資調解事件之申請，已如前述，上訴人於原
      審並已提出時效之抗辯，則被上訴人此部分請求權關於90
      年3月至8月之薪資請求，即已罹於時效而消滅，是以，被
      上訴人此部分請求中關於90年3月至90年8月間各月應休但
      未獲休之例假日共8日，即應予以扣除。從而，被上訴人
      得請求應休而未休之例假日薪資為22,726元（計算方式：
      22日×〈日薪即31,000÷30日，元以下四捨五入〉＝
      75,409元），被上訴人在此範圍內請求12,406元（被上訴
      人在原審就此部分請求200,466元，經原審判准12,406元
      外，駁回其餘部分，被上訴人就此駁回部分未經上訴而告
      確定，本院自不得審酌），依法並無不合，自應准許。
四、綜上所述，被上訴人依勞動基準法第39條規定，請求上訴人
    給付87,815元（75,409＋12,406＝87,815），為有理由，應
    予准許。原審為上訴人敗訴之判決，理由雖有不同，惟結論
    並無二致，仍應予以維持，上訴意旨指摘原判決不當，求予
    廢棄改判，為無理由，應予駁回其上訴。
五、本件事實已臻明確，兩造其餘主張及陳述經審酌與判決結果
    不生影響，無庸一一論列，附此敘明。
六、據上論結，本件上訴為無理由，依民事訴訟法第436條之1第
    3項、第449條第1項、第78條，判決如主文。
中    華    民    國    97    年    4    月     2     日
                  民事第二庭  審判長  法  官  楊明箴
                                      法  官  彭淑苑
                                      法  官  方鴻愷
以上正本係照原本作成。
本判決不得上訴。
中    華    民    國    97    年    4    月     2     日
                                      書記官  龔紀亞


司法院資訊處製作；財團法人民間司法改革基金會備份。
